臺灣臺北地方法院民事判決　九十年度重訴字第二六八七號
　　原　　　告　　甲○○
　　被　　　告　　乙○○
　　　　　　　　　新陸開發股份有限公司
　　法定代理人　　丙○○
　　被　　　告　　吳孟芬即陳.
右當事人間請求損害賠償等事件，本院判決如左：
    主    文
被告吳孟芬應給付原告新台幣捌佰萬元。
原告其餘之訴駁回。
訴訟費用由被告吳孟芬負擔。
本判決第一項於原告以新台幣貳佰陸拾陸萬柒仟元供擔保後，得假執行。
原告其餘假執行之聲請駁回。
    事    實
甲、原告方面：
壹、聲明：
一、被告應共同給付原告新台幣八百萬元。
二、
貳、陳述略稱：
一、
二、
三、
參、證據：提出_____為證。
  原證一：
  原證二：
  原證三：
乙、被告方面：
I、被告新陸公司、丙○○、乙○○部分
壹、聲明：駁回原告之訴及假執行之聲請。如受不利判決，願供擔保請准宣告免為假
    執行。
貳、陳述略稱：
一、原告係依據民法第一百八十四條、第二十八條共同侵權行為之法律關係，請求被
    告共同賠償原告損害八百萬元。其主張之侵害事實，係發生於七十五年五月二十
    四日及同年十一月十一日  (詳原證二)，至原告起訴請求之九十年九月二十一日
    止，已歷時十五年以上，姑不論原告之請求極為荒謬，依法不應准許。即依民法
    第一百九十七條第一項規定，因侵權行為所生之損害賠償請求權，自請求權人知
    有損害及賠償義務人時起，二年間不行使而消滅，自有侵權行為時起，逾十年者
    亦同。被告等主張消滅時效完成之抗辯，本件原告之請求已因消滅時效完成而消
    滅，不得再為請求。
二、有關原告控訴被告丙○○、乙○○詐欺一案，業經台灣台北地方法院檢察署檢察
    官於八十九年十二月三十日以八十九年度偵字第一九八七三號為不起訴處分。原
    告不服向台灣高等法院檢察署聲請再議，經該署於九十年二月二十一日以九十年
    度議字第五二六號處分書駁回原告再議之聲請有案，全案確定。可見原告主張被
    告如何向其詐欺各情均無事實，原告對被告等洵無請求賠償損害之權利。
三、依據原證二「貸款承諾書」影本二件記載，原告之二十萬元及三十萬元，係交付
    其姊夫陳鎰民，被告丙○○僅係見證人而已，並非該貸款之當事人。原告依法僅
    能向陳鎰民請求返還借款或履行交付房屋之契約，如今陳鎰民已死亡，其債務依
    法由其法定繼承人同案被告吳孟芬  (陳鎰民之妻、原告之大姊)負責清償。原告
    與被告新陸開發股份有限公司  (以下稱新陸公司)、丙○○、乙○○之間，並無
    任何之金錢借貸之法律關係，原告對被告新陸公司等三人，顯然無請求返款或賠
    償之權利。
四、依原告提出之原證二「貸款承諾書」記載，並無原告已將貸款二十萬元及三十萬
    元確實交付已故訴外人陳鎰民之記載，依行為時民法第四百七十五條或現行民法
    第四百七十四條之規定，本件金錢消費借貸關係，尚未成立及生效。
五、立承諾書人陳鎰民，僅表明伊為「共有房屋代表人」，並未表明伊為被告新陸公
    司、乙○○、丙○○之代表人。被告等從未授權陳鎰民向原告借款二十萬元及三
    十萬元，因此原證二之「貸款承諾書」效力不及於被告。
六、原證一之「委託書」，乃因被告新陸公司所有坐落台北市○○區○○段一小段第
    146、147、149、153、154地號等土地五筆，地目均為「溜」 (沼澤)，位在聯勤
    總司令部六一兵工廠旁邊，前開土地被政府登記為「聯勤61兵工廠軍事機密」用
    地，不准被告新陸公司於該處興建房屋。陳鎰民為退役軍人，向被告佯稱伊與軍
    方人員認識，願代表新陸公司出面與軍方交涉，以取銷前開限建之限制，新陸公
    司急於開發前開土地，失察誤信為真，乃於陳鎰民自行書立之原證一「授權書」
    蓋用公司印章及當時法定代理人乙○○之印章。但該委託書僅授權陳鎰民「負責
    座落台北市○○區○○段一小段146、147、149、153、154地號『土地處理事宜
    』  (即代表新陸公司向軍方交涉如何取銷前開土地之限建措施)」，並未授權陳
    鎰民得代表被告向原告貸款二十萬元及三十萬元。亦未授權陳鎰民得在該土地上
    興建房屋。原告不向借款人陳鎰民請求還款，竟向無關之被告請求損害賠償，顯
    然無理由。
七、嗣後陳鎰民雖於七十八年十二月三十日，與新陸公司簽訂  (被證三)「合建房屋
    契約書」一件，約定由新陸公司提供前開土地供建造房屋之用，陳鎰民則負責向
    軍方及台北市政府交涉，取銷限建措施，並負責向台北市政府工務局申請建造執
    照，及負責﹂出資建造﹁最低五層樓之店鋪、公寓，新陸公司分取百分之三十三
    房屋，陳鎰民分取百分之六十七房屋。然因陳鎰民未於約定簽約後二十四個月內
    辦妥請領建造執照，於領照後一星期內開工，開工後三年內完成房屋興建之義務
    。延誤至陳鎰民於民國八十九年六月十五日死亡為止，連變更地目為「建地」之
    初步義務，亦未履行，至今仍舊為「溜」地，並被編為公共設施用地 (機關用地
    ) 不能申請建造執照，亦未建造房屋，現場仍為一遍荒蕪之沼澤，有被告於民國
    九十年二月七日請領之土地登記簿謄本五件  (被證四)、台北市政府都市發展局
    於九十年二月七日核發之北市都二證字第890007號「土地使用分區及公共設施用
    地證明書」  (被證五)一件附狀可證。陳鎰民既未履約於前開土地建造房屋，可
    見陳鎰民與新陸公司之間，並無原證二貸款承諾書所寫「陳鎰民為共有房屋代表
    人」之情事存在。再陳鎰民亦非新陸公司之股東，其於原證一委託書所稱「委託
    股東陳鎰民先生為本公司代表人」云云，據陳鎰民之解釋，伊用新陸公司股東之
    身份，才好出面與軍方交涉，否則因非利害關係人，會被軍方拒絕，無法辦理取
    銷土地限建之交涉云云。實際陳鎰民並非新陸公司之股東，凡此情形皆為原告所
    明知。嗣因陳鎰民無法履約已遲延八年之久，經新陸公司催告限期陳鎰民應於民
    國八十六年十月三十一日以前履行契約 (變更地目為建地、及聲請建照興建房屋
    ) ，詎催告期限屆滿，陳鎰民仍未履行契約，原合建房屋契約業於八十六年十一
    月一日經被告新陸公司合法解除，有新陸公司給陳鎰民之解除契約郵局存證信函
    (被證六)台北郵局第1539號、(被證七)南港八支郵局第77號郵局存證信函二件可
    稽。新陸公司與陳鎰民之合建房屋契約，既經合法解除，陳鎰民不可能為共有房
    屋之代表人。原告至多僅能向陳鎰民之法定繼承人請求償還借款，或賠償陳鎰民
    債務不履行之損害賠償，不得向無關係之被告請求賠償。
八、查原告與陳鎰民於民國七十五年五月二十四日、七十五年十一月十一日簽訂原證
    二之貸款承諾書時，陳鎰民尚未與被告新陸公司訂立  (被證三)之合建房屋契約
    書，前開土地無房屋可供陳鎰民共有，陳鎰民自稱伊為房屋共有代表人云云，顯
    然無據。原告明知其事  (陳鎰民為原告姊夫)，故於陳鎰民生前不敢請求，待其
    死亡之後，故意向無關之被告訴求。查其原因為，原告係陳鎰民之親友，不甘心
    合建房屋契約被新陸公司解除，用電話向被告勒索鉅款未果，乃夥同陳鎰民之妻
    吳孟芬、子陳奕安、分頭向貴院告訴、自訴乙○○、丙○○詐欺。查其告訴、自
    訴之刑事案件，如前述業經貴院檢察官以八十九年度偵字第一九八七三號為不起
    訴之處分，甲○○不服聲請再議，業經台灣高等法院檢察長以九十年度議字第五
    二六號處分書，駁回甲○○之再議確定。吳孟芬、陳奕安自訴乙○○、丙○○詐
    欺案，亦經貴院刑事庭以九十年度自字第五號判決  (被證八)乙○○、丙○○均
    無罪，吳孟芬等不服提起上訴，業經台灣高等法院以九十年度上易字第二一五七
    號刑事判決  (被證九)，駁回吳孟芬等之上訴，全案無罪確定。原告見刑事程序
    不能達到勒索目的，改提起本件民事訴訟，故意作無理之糾纏。
九、本件原告係依據民法第一百八十四條之侵權行為法律關係，起訴請求被告賠償伊
    八百萬元，惟原告於九十年十月二十九日、同年十一月二日之民事準備補充理由
    狀，改依不當得利之法律關係請求，於九十年十一月八日之之民事準備補充理由
    狀，又改依民法第二百二十六條第一項給付不能之法律關係請求，顯然任意變更
    其訴訟標的，按本件並無民事訴訟法第二百五十五條第一項第四款情事變更之情
    事，被告不同意前開訴之變更。原告依據侵權行為法律關係起訴，因被告為時效
    完成之抗辯，原告之訴即應駁回。原告將來再依不當得利或債務不履行之法律關
    係另行起訴時，亦將因十五年請求權時效完成而敗訴，如准原告為訴之變更，其
    中三十萬元部分  (至九十年十一月十一日滿十五年)，被告不能主張時效完成之
    抗辯，可見准原告為訴之變更，將損害被告之訴訟權益及防衛，為此並請求駁回
    原告訴之變更，以維訴訟程序之正當。
十、原告主張於七十五年五月二十四日貸款二十萬元予陳鎰民部分，算至九十年五月
    二十四日已逾十五年請求權時效，原告至九十年九月間才起訴請求，依民法第一
    百二十五條規定，請求權因十五年間不行使而消滅，被告主張時效已完成之抗辯
    ，此部分請求駁回原告之訴及其假執行之聲請。
十一、新陸開發股份有限公司(簡稱新陸公司)所有坐落台北市○○區○○段一小段一
      四六、一四七、一四九、一五三、一五四地號等土地五筆，於七十九年五月間
      獲聯合勤務總司令部同意解除軍事管制，係支付下列重大代價取得，並非不當
      得利，更與原告將款五十萬元貸借與訴外人陳鎰民，彼此並無任何因果關係：
(一)新陸公司從自己所有坐落台北市○○區○○段一小段第154地號土地內，割取土
    地一‧八一五公頃  (約五千五百坪)，按遠較市價為低之土地公告現值廉價售予
    聯合勤務總司令部。上開土地八十九年七月之公告土地現值，每平方公尺為二萬
    八千四百零三元  (詳見被證四被告提出土地登記簿謄本記載)，依此計算其地價
    應為五億一千五百五十一萬四千四百五十元，但聯合勤務總司令部僅支付新陸公
    司地價一億零十五萬三千零三十六元 (詳見被證十聯勤總部二Ｏ二廠價購土地地
    價補償費清冊影本) ，新陸公司因此損失四億一千五百三十六萬一千四百十四元
    之應有利益。
(二)新陸公司從同第154地號土地內，另外割取土地Ｏ‧四九五公頃 (約一千五百坪)
    ，無償給與聯合勤務總司令部使用並為該部設定地上權登記 (詳被證十一聯合勤
    務總司令部七十九年五月二十四日 (79)茂必字第二七二三號函影本)。依八十九
    年七月公告土地現值每平方公尺二萬八千四百零三元計算，該部分之土地價值為
    一億四千零五十九萬四千八百五十元，新陸公司遭受與該地價相等之損失。可見
    新陸公司為獲得聯合勤務總司令部解除對自已土地之軍事管制，總供支付五億五
    千五百九十五萬六千二百六十四元之代價與犧牲，並非憑空從陳鎰民處無償獲得
    ，更非原告所稱不當得利。
(三)聯合勤務總司令部佔用新陸公司前開土地期間，應補償新陸公司之補償費一千九
    百四十七萬九千元，新陸公司已其中一千九百四十萬元給予陳鎰民作為伊向聯合
    勤務總司令部交涉解除管制之酬勞費用，有陳鎰民之收據影本一紙  (被證十二)
    可證。
(四)陳鎰民另向新陸公司貸借一千五百萬元至今未還，有陳鎰民借據一件可證 (被證
    十三) ，本利合計二千二百五十餘萬元以上，陳鎰民死後，此項債務依法應由其
    法定繼承人共同繼承。
(五)原告主張被告公司之獲得解除軍事管制，係伊借款五十萬元予陳鎰民向聯勤總司
    令部聲請獲得，係不當得利云云，顯然並非真實。
十二、新陸公司支付如此重大之代價後，陳鎰民並未履行被證三之合建房屋契約義務
      ，合建土地至今仍被政府編列為「公共設施用地  (機關用地)」，地目仍為不
      能聲請建造房屋使用之地目「溜」地，有被告提出之土地登記簿謄本及台北市
      政府都市發展局有關合建土地之使用分區及公共設施用地證明書在卷可稽。依
      據合建房屋契約書第六條約定，陳鎰民應於訂約後「二十四個月領得建照」，
      陳鎰民逾期不能履行。陳鎰民於七十九年七月三日，向新陸公司領取一千九百
      四十萬元之酬勞金時，於收據特別書明「期限以二年為限」，清除為房屋建築
      之各種障礙事項。但陳鎰民逾期不能履約，被告經常以口頭催告陳鎰民依約履
      行，否則將解除契約。陳鎰民藉詞推託未行辦理，至八十六年三月二十七日，
      陳鎰民已逾期五年未能履行合建房屋契約之義務，新陸公司實在不能再等待下
      去，為免陳鎰民再次推託，以台北郵局第1539號郵局存證信函通知陳鎰民解約
      。陳鎰民於八十六年四月十四日以台北漢中郵局第298號郵局存證信函爭執，
      新陸公司為給陳鎰民再次機會，於八十六年四月二十四日，再以南港八支郵局
      第77號郵局存證信函，通知陳鎰民同意寬限陳鎰民至八十六年十月三十一日以
      前，辦妥合建土地變更為建地之事宜，如逾期未能辦妥，合建房屋契約即於八
      十六年十一月一日自動解除，不另通知。詎陳鎰民仍逾期無法辦妥將合建土地
      變更為建地之義務。可見原合建房屋契約業經新陸公司於八十六年十一月一日
      合法解除。吳孟芬所稱合建房屋契約之履約期限係無期限云云，顯屬詭辯，亦
      不合交易慣例。況給付無確定期限者，依民法第二百二十九條第二項規定，債
      務人自受債權人催告給付之時起，負履行債務遲延責任。而契約當事人之一方
      遲延給付者，他方當事人得定相當期限，催告其履行，如於期限內不履行時，
      他方得解除其契約，民法第二百五十四條定有明文。新陸公司解除本件合建房
      屋契約，悉依照前開法律規定辦理，並無違法。原告忘記陳鎰民自己無法履約
      ，依法不能享有合建契約之預期利益，竟將陳鎰民自己因違約而喪失之利益，
      誤認為係被告向陳鎰民取得之不當得利。查合建房屋契約未履行之前，陳鎰民
      並無任何利益存在，合建土地本屬新陸公司自己所有，陳鎰民無權置啄。陳鎰
      民迄未於合建土地興建房屋，亦無權利可言。陳鎰民實際並無所失。相反的新
      陸公司已遭受第三項所列各項之損害。另陳鎰民貸借一千五百萬元，至今本息
      約計二千二百五十萬餘元未還，可知新陸公司不但未詐騙陳鎰民之財產，相反
      的對於陳鎰民及其繼承人，尚有二千二百五十餘萬元之消費借貸債權尚未取回
      ，何來向陳鎰民取得不當得利之情事？
十三、新陸公司提供合建使用之土地面積，扣除被聯合勤務總司令部徵收及無償給予
      使用部分後，剩餘面積為五萬一千二百六十七平方公尺，依八十九年七月政府
      公告之土地現值計算，其價值為十四億七千七百二十四萬五千一百零四元。如
      全部任由政府徵收，至少可獲依土地公告現值加四成計算之補償費，計二十億
      六千八百十四萬三千一百四十五元，此乃被告公司前開土地「原有之價值」，
      並非因陳鎰民之努力而獲得，其非不當得利甚明。按合建房屋契約並無允許陳
      鎰民得用新陸公司捐地予政府之方法，換取政府允許將其餘合建土地變更為建
      地之約定。都市計劃法，亦無地主得用捐地方法變更都市計劃之規定。因此合
      建房屋契約當初約定陳鎰民應負責變更地目之土地，係指「全部」合建土地而
      言。陳鎰民向聯合勤務總司令部交涉，係以犧牲新陸公司之部分土地，換取該
      部解除軍事管制  (尚非變更地目)，本已違反契約之約定。倘用犧牲新陸公司
      之土地，無償捐地予政府之方式，換取政府同意將其餘土地之地目變更為建地
      ，則新陸公司自己直接向政府交涉辦理即可，無庸陳鎰民代為奔走。再如此簡
      單之工作，實無分配67％房屋予陳鎰民之必要。益見用捐地方式，以換取政府
      同意變更地目，不在原合建房屋契約允許陳鎰民使用之處理方法。由於都市計
      劃法並無地主得以無償捐地予政府之方法，換取變更都市計劃內土地地目之規
      定。因此台北市政府都市發展局八十二年九月十日北市都二字第821701號給聯
      合勤務總司令部之公函  (被證十四)，即說明合建土地雖經該部解除軍事管制
      ，但仍列為計劃公園保留地，茲因該部申請變更為機關用地，因此編為機關用
      地等情。可見解除軍事管制，並未達成契約約定得於地上興建房屋販賣營利之
      目的。該局八十四年八月十一日北市都二字第八四一Ｏ一Ｏ四號函 (被證十五
      ) ，更通知聯合勤務總司令部應儘速辦理「徵收」前開土地。而台北市政府都
      市發展局長張景森於八十四年七月七日會同被告丙○○會勘本案合建土地時，
      經丙○○之陳情，始提出如新陸公司願將75％土地捐給政府，可考慮將另25％
      變更為住宅用地，以補償地主損失之建議，此有新聞報導一則 (被證十六，照
      片中被告丙○○在場，陳鎰民根本未參與其事) ，由於該局提出之苛酷條件不
      利於新陸公司，經新陸公司具函回絕，有新陸公司函一件  (被證十六)可稽。
      可見張景林局長之提議，並非陳鎰民所促成。八十七年十月二十三日台北市政
      府都市計劃委員會召開南港區都市計劃通盤檢討會時，陳鎰民明知已被新陸公
      司解約，仍冒充為新陸公司之代表人到會陳情，經被告丙○○於會場予以制止
      。由於陳鎰民之代表權有爭議，合建土地開發案未付討論，有吳孟芬提出該次
      審查會之陳情分類表影本一件可考  (被證十七)。查陳鎰民在該次檢討會之陳
      情為：政府應保留45％變更為住宅用地，以補償地主之損失云云。亦不敢主張
      僅保留25％為住宅用地，而損害新陸公司之利益。由此亦可佐證原合建房屋契
      約，根本未允許陳鎰民得以犧牲捐獻部分合建土地之方法，以換取部分土地之
      變更地目，因此陳鎰民終其一生，無法完成其合建契約所約定之義務。至於所
      謂政府同意25％合建土地可變更為住宅用地，係陳鎰民爭取云云，顯然無據。
      新陸公司亦不會同意此項不利之條件。蓋新陸公司如依此條件，將來僅能分得
      此25％土地內之可建房屋33％，其利益遠不若土地全部任由政府徵收，可領取
      之二十餘億元補償費之純利，新陸公司絕無同意捐地75％之可能。原告主張因
      可歸責於被告之事由，致合建契約給付不能，請求給予損害賠償云云，顯然無
      理，原告亦非合建契約之當事人，無權向被告請求。
十四、被告乙○○、丙○○僅係新陸公司眾多股東推選之先後任公司董事長，合建房
      屋之利益悉屬法人新陸公司所有，在未分配利益予被告乙○○、丙○○個人之
      前，其利益並不屬於被告乙○○、丙○○個人所有。原告不明法理，誤會新陸
      公司即等於被告乙○○、丙○○二人，實際被告個人並未從陳鎰民之一方取得
      任何財產上之利益，原告主張被告等如何從陳鎰民取得不當得利云云，顯然無
      據。
十五、綜上說明，陳鎰民迄未履行合建契約之義務，新陸公司並未從陳鎰民本身取得
      任何利益。而聯合務勤總司令部之同意解除管制，如前第三項所陳，係新陸公
      司自己支付重大之代價換得，並非陳鎰民所爭取而無償送給新陸公司。對於陳
      鎰民向聯合務勤總司令部交涉，獲得解除軍事管制，新陸公司已支付一千九百
      四十萬元酬謝予陳鎰民，另外又貸給一千五百萬元，至今本息未還，亦無虧欠
      陳鎰民之處，反因陳鎰民之處理錯誤 (同意聯合勤務總司令部按公告地價徵收
      土地之翌日，地價調整數倍，新陸公司受騙未獲正當地價之補償) ，損失龐大
      土地及利益。按解除合建土地管制之責任，全在陳鎰民一人，所須費用亦應全
      由陳鎰民一方負擔，在此條件之下，新陸公司始允許陳鎰民可分取67％之房屋
      之利益，不料請求聯勤總司令部解除管制之費用，竟全部由新陸公司自己負擔
      ，陳鎰民自己不但未出錢，竟又向新陸公司索取一千九百四十萬元之報酬。又
      借用一千五百萬元不還，實無權利再向新陸公司要求分享利益？本案之受損害
      者為新陸公司，受益者為陳鎰民及其家人即自訴人，被告等並無向陳鎰民收取
      何項財產上利益之情事，事證明確。
十六、綜上理由，本件原告之訴為無理由，請求駁回原告之訴。
參、證據：提出一、合建房屋契約書影本一件。二、土地登記簿謄本五件。三、土地
    使用分區及公共設施用地證明書影本一件。四、台北郵局1539號存證信函影本一
    件。五、南港八支郵局77號存證信函影本一件。六、檢察官不起訴處分書影本一
    件。七、高檢署檢察長處分書影本一件。八、刑事判決影本二件。九、
    十、聯勤總部二0二廠價購土地地價補償費清冊影本一件。十一、聯勤總部79年
    5月24日 (79)茂必字第二七二三號函影本一件。十二、陳鎰民收據影本一件。十
    三、陳鎰民借據影本一件。十四、台北市政府都市發展局82年9月10 日北市都二
    字第821701號函影本一件。十五、台北市政府都市發展局84年8月11日北市都二
    字第八四一0一0四號函影本一件。十六、新聞報導影本一件。十七、陳情意見分
    類表影本一件為證。
II、被告吳孟芬部分
壹、聲明：駁回原告之訴及假執行之聲請。
貳、陳述略稱：
一、伊同意原告之請求。
二、
參、證據：提出下列為證：
  被證一：
  被證二：
  被證三：
    理    由
甲、程序方面：
  本件原告起訴原主張：
  被告未於言詞辯論期日到場，無民事訴訟法第三百八十六條所列各款情形，依
  原告之聲請，由其一造辯論而為判決。
乙、得心證之理由：
  一、原告主張之事實，已據其提出與所述相符之
                為證。被告則未提出書狀答辯以供斟酌，應認原告之主張為可採信。
  二、
丙、假執行之宣告：
  原告陳明願供擔保，請求宣告假執行，核無不合，茲酌定相當之擔保金額，予以准許。
丁、結論：
  本件原告之訴為一部有理由、一部無理由，依民事訴訟法第七十九條但書、第八十
  五第一項、第三百九十條第二項，判決如主文。
中　　　華　　　民　　　國　　九十一　　年　　　二　　　月　　　七　　　日
                                  民事第三庭法      官　張明輝
右為正本係照原本作成
如對本判決上訴，須於判決送達後廿日內向本院提出上訴狀
中　　　華　　　民　　　國　　九十一　　年　　　二　　　月　　　七　　　日
~B法院書記官　周其祥
